【裁判字號】    89,判,809
【裁判日期】    890323
【裁判案由】    土地增值稅
【裁判全文】
行  政  法  院  判  決                            八十九年度判字第八○九號
    原      告  高雄區中小企業銀行股份有限公司西屏東分行
    代  表  人  甲○○
                          送達.
    被      告  屏東縣稅捐稽徵處
右當事人間因土地增值稅事件，原告不服財政部中華民國八十八年四月七日台財訴第
000000000號再訴願決定，提起行政訴訟。本院判決如左︰
    主  文
再訴願決定、訴願決定均撤銷。
    事  實
緣原告為訴外人林水龍之債權人，林水龍所有坐落屏東縣萬丹鄉○○段八二五地號農
牧用地乙筆，經台灣屏東地方法院拍賣，由訴外人郭和福拍定取得。原告為解決其與
林水龍之債務，於八十五年七月二十二日檢附拍定人郭和福之自耕能力證明書及土地
登記簿等影本，以債權人之身分代位向被告申請依行為時（下同）土地稅法第三十九
條之二規定免徵並退還土地增值稅新台幣（下同）三、五○九、四五六元。被告依財
政部八十四年三月十五日台財稅第八四一六一二○三五號函釋意旨，發函通知郭和福
補送戶籍謄本及繼續耕作承諾書等文件供核，郭和福未為提供。被告並於八十六年一
月十日派員會同農業及地政機關實地勘查結果系爭土地仍繼續作農業使用，惟郭和福
於八十六年一月二十七日表示不繼續耕作之意。被告乃依財政部八十五年三月十九日
台財稅第八四二一九一八○七號函釋意旨，以八十六年三月十四日八六屏稅財字第一
七五八一號函（下稱八十六年三月十四日函）否准原告免徵並退還土地增值稅之申請
。原告復援引土地稅法第三十九條之二規定及財政部八十六年五月六日台財稅第八六
一八九五一八一號函釋，向被告申請免徵並退還土地增值稅。被告以八十六年七月二
日八六屏稅財字第四三一二三號函（下稱八十六年七月二日函）復原告略以：「．．
．依行政院六十一年六月二十六日台財第六二八二號令、財政部六十一年八月二日台
財稅第三六五一○號令：『行政主管機關就行政法規所為之解釋令發布前已確定之行
政處分，所持見解縱與解釋令不符，除經上級行政機關對該特定處分明白糾正者外，
亦不受解釋令影響而變更』。本案業經本處以八十六年三月十四日八六屏稅財字第一
七五八一號函覆否准所請，且已確定，不受財政部八十六年五月六日台財稅第八六一
八九五一八一號函解釋令影響而變更。」原告旋再於同年月二十二日向被告申請免徵
並退還土地增值稅。被告乃再以同年月三十一日八六屏稅財字第五○七三五號函（下
稱八十六年七月三十一日函）復以：「關於貴分行申請林水龍先生經拍賣坐落萬丹鄉
○○段八二五號農地免徵並退還土地增值稅乙案，本處業以八十六年七月二日八六屏
稅財字第四三一二三號函覆」。原告不服，提起訴願、再訴願，遞遭台灣省政府、財
政部以「被告八十六年三月十四日八六屏稅財字第一七五八一號函，雖係以普通信件
郵寄而無合法送達之具體事證，惟依原告八十六年六月二十五日函中所載意旨應得認
其至遲於八十六年六月二十五日前已然收受，經扣除在途期間，原告至遲應於八十六
年七月三十一日提起訴願方屬合法，原告於上開期間未提起訴願。至被告八十六年七
月二日、同年月三十一日八六屏稅財字第四三一二三、五○七三五號函，係重申其八
十六年三月十四日八六屏稅財字第一七五八一號處分，並未另為處分，應屬解釋說明
之性質，非屬行政處分」為由，從程序上駁回其一再訴願。原告猶未甘服。遂提起行
政訴訟。茲摘兩造訴辯意旨如次：
原告起訴意旨略謂︰一、一再訴願決定駁回理由指原告提起訴願已逾法定期間。即一
再訴願決定以被告八十六年三月十四日函為原處分，認原告至遲應於八十六年七月三
十一日提起訴願，則台灣省政府於八十六年八月十三日收到原告訴願書，已逾法定期
限云云。惟一再訴願決定均屬違法，理由如下：(一)、被告八十六年三月十四日函之受
文者為「高雄區中小企業銀行屏東分行」，而原告為「高雄區中小企業銀行股份有限
公司西屏東分行」，二者並非同一，縱原告知悉該函內容，且該函原應發文給原告而
非「高雄區中小企業銀行屏東分行」，惟被告既對「高雄區中小企業銀行屏東分行」
發函送達，該函效力仍僅及於「高雄區中小企業銀行屏東分行」而不及於原告，該函
縱認係行政處分，對原告亦不發生效力。至被告八十六年七月二日、同年月三十一日
函均以「高雄區中小企業銀行股份有限公司西屏東分行」為受文者，且被告八十六年
七月二日函中，並未說明係被告同年三月十四日函之解釋說明，而被告八十六年七月
三十一日函則表明係被告八十六年七月二日函之重申說明，可見此二函非被告八十六
年三月十四日函之解釋說明而係另對原告之處分，是一再訴願決定以被告八十六年三
月十四日函為原處分，係屬重大錯誤，自不得以此為計算訴願期間之基礎。(二)、司法
院院字第二五七一號、院解字第三六一○號解釋均謂：「對於官署之處分，於訴願法
定期限內，向原處分官署聲明不服者，有遵守期限之效力。」是以在訴願法定期限向
原處分機關聲明對原處分不服者，不問其書面形式如何，應屬合法訴願。一再訴願決
定以被告八十六年三月十四日函為原處分，縱認屬實，但其認原告至遲應於八十六年
七月三十一日前提起訴願，即有未符。蓋原告曾於八十六年六月二十五日及同年七月
二十二日就上開農地再為免徵土地增值稅之申請，即應認定是對原處分不服提起訴願
之表示，否則何須再申請免徵土地增值稅，依前揭解釋意旨，原告確於訴願法定期間
（八十六年七月三十一日前）向被告聲明不服，有提起訴願之表示，並未逾訴願法定
期間。反之，一再訴願決定如認原告於八十六年六月二十五日及同年七月二十二日之
申請非屬對原處分不服之表示，則原告該二申請內容，即有別於一再訴願決定認定之
原處分（即被告八十六年三月十四日函）所否准之申請，自不得視為同一申請，應認
為另一處分，而非原處分之解釋說明。(三)、依行政程序之法理及新制訂尚未施行之行
政程序法第九十六條第一項第六款規定，行政處分以書面為之者，應記載其為行政處
分之意旨及不服行政處分之救濟方法、期間及其受理機關，其旨在保護人民有憲法第
十六條之訴願權。一再訴願決定以被告八十六年三月十四日函為原處分，而該函除有
受文者非原告之錯誤記載外，亦未表明其為行政處分之意旨及不服行政處分之救濟方
法、期間及其受理機關，與一般機關公函並無不同，是否為合法行政處分，值得商榷
。(四)依原告之訴願書所載，原告係對被告八十六年七月二日函及八十六年七月三十一
日函不服而提起訴願，此二函亦未有合法送達之具體事證，依一再訴願決定認定八十
六年三月十四日函送達於原告最遲日期之方式，被告八十六年七月二日函最遲應於同
年月二十二日由原告收受（因原告八六高銀西屏東字一○○號函係以八十六年七月二
十二日為發文日期），扣除在途期間，則提起訴願之最後期日應為八十六年八月二十
七日，台灣省政府係八十六年八月十三日收受原告訴願書，本案訴願即已於合法期間
內提起。二、依行為時（下同）土地稅法施行細則第五十八條第一項第一款、第二款
，及行為時（下同）農業發展條例施行細則第十五條第一項第一款、第二款規定，暨
鈞院八十年判字第一六八八號判決意旨可知，僅有「耕地以外之其他農業用地」申請
免徵土地增值稅時，方須檢附「土地承買人繼續耕作意願書」，耕地不須檢附「土地
承買人繼續耕作意願書」。換言之，耕地承受人之繼續耕作事實非屬耕地移轉時免徵
土地增值稅之要件，縱耕地承受人不繼續耕作，耕地依法仍可免徵土地增值稅。僅係
主管機關應依土地稅法第五十五條之二規定對耕地承受人處以不繼續耕作之罰鍰，與
耕地是否課徵土地增值稅無關。財政部八十六年五月六日台財稅第八六一八九五一八
一號函釋及鈞院八十六年七月三十一日八十六年度判字第一八七一號判決亦採同一見
解。被告否准原告之申請，其理由不足採：(一)如以被告八十六年三月十四日函為原處
分，則提起訴願期限最遲在八十六年七月三十一日，是被告八十六月七月二日函時，
原處分尚未確定，自應適用財政部八十六年五月六日台財稅第八六一八九五一八一號
函釋撤銷原處分，並核准原告之申請。(二)又依土地稅法施行細則第五十八條第一項第
一款及農業發展條例施行細則第十五條第一項第一款規定，及鈞院八十年判字第一六
八八號判決意旨，耕地出賣人申請免徵土地增值稅，只須提出土地登記簿謄本及農地
承受人自耕能力證明書即可，不必如同條項第二款所提定「耕地以外其他農業用地」
需再提出繼續作農業使用承諾書。被告所引用之財政部函釋中之「農業用地」係指耕
地以外之農業用地而言，不包括耕地在內，方符法令。系爭耕地地目為「田」，依土
地稅法施行細則第五十七條第一項第一款及農業發展條例第三條第十一款規定，屬於
耕地，不受財政部八十五年三月十九日台財稅第八四二一九一八○七號函釋規範。故
原告向被告申請對系爭耕地免徵土地增值稅，並將已扣繳之土地增值稅退還與屏東地
方法院民事執行處，俾再為重新分配，由原告優先受償，並非無據。(三)耕地承受人之
繼續耕作事實非屬耕地移轉時免徵土地增值稅之要件，縱耕地承受人不繼續耕作，耕
地依法仍可免徵土地增值稅，此時僅係主管機關應依土地稅法第五十五條之二規定對
耕地承受人處以不繼續耕作之罰鍰，與耕地是否課徵土地增值稅無關，此由鈞院八十
年判字第一六八八號判決意旨即知。三、綜上所述，被告所為本案耕地不能免徵土地
增值稅之處分，難認合法，請撤銷一再訴願決定及原處分，並將已扣繳之土地增值稅
三、五○九、四五六元加計利息退還與屏東地方法院民事執行處，以免發生國家賠償
問題等語。
被告答辯意旨略謂︰一、按「訴願自機關之行政處分書或決定書達到之次日起，應於
三十日內提起之。」為訴願法第九條第一項所明定。又「提起訴願應自官署原處分書
達到之次日起三十日內為之，逾期則原處分即歸確定，如仍對之提起訴願，即為法所
不許。」、「提起訴願，以有行政處分之存在為前提要件。所謂行政處分，乃行政主
體就具體事件所為之發生法律上效果之單方的行政行為。至行政官署所為單純的事實
之述或理由之說明，既不因該項述或說明而生法律效果，自非行政處分，人民對
之，即不得提起訴願。」及「官署所為單純的事實述或理由說明，並非對人民之請
求有所准駁。既不因該項述或說明而生法律上之效果，非訴願法上之行政處分，人
民對之提起訴願，自非法之所許。」鈞院六十二年度判字第五八三號、四十四年度判
字第十八號及六十一年度裁字第四十一號復分別著有判例。二、林水龍原有土地經法
院拍賣，由郭和福拍定取得，嗣林水龍於八十五年五月三日申請農業用地適用免稅規
定。原告亦於八十五年七月二十二日檢附拍定人自耕能力證明書影本及土地登記簿謄
本等文件，申請依土地稅法第三十九條之二規定免徵及退還土地增值稅。被告爰依財
政部八十四年三月十五日台財稅第八四一六一二○三五號函釋規定，函知郭和福補送
戶籍謄本及繼續耕作承諾書等文件，惟郭和福並未提供，復以八十五年九月三十日八
五屏稅財字第七三九○八號函請郭和福說明，惟其仍未照辦，被告遂於八十六年一月
十日會同地政及農業單位實地勘查，查得該土地均種植南瓜（繼續作農業使用）。嗣
郭和福於八十六年一月二十七日表示不繼續耕作之意。被告乃依郭和福申請書及財政
部八十五年三月十九日台財稅第八四二一九一八○七號函釋意旨，以八十六年三月十
四日八六屏稅財字第一七五八一號函否准免徵土地增值稅之申請。原告接獲否准函後
，並未於訴願法第九條法定期限提起訴願，原處分即屬確定。又原告採用財政部八十
六年五月六日台財稅第八六一八九五一八一號函釋，再申請免徵及退稅，被告則依行
政院六十一年六月二十六日台財第六二八二號令，財政部六十一年八月二日台財稅第
三六五一○號令規定，認本案既經八十六年三月十四日函否准所請，且已告確定，自
不受財政部八十六年五月六日台財稅第八六一八九五一八一號函解釋令影響而變更，
爰以八十六年七月二日函復說明。原告不服，再於八十六年七月二十五日申請免徵及
退還土地增值稅。被告再以八十六年七月三十一日函復重申前旨，均無不合。三、原
告全銜雖為「高雄區中小企業銀行股份有限公司西屏東分行」，惟對外行文均以「高
雄區中小企業銀行西屏東分行」自稱，是被告八十六年三月十四日函以「高雄區中小
企業銀行西屏東分行」為受文者，並無不合。況該函陳述內容係針對原告八十五年七
月二十二日申請書辦理，原告八十六年六月二十五日及同年七月二十二日兩度向被告
提出申請及一再訴願時，並不爭執。縱被告發文時，有誤繕情況發生，然該函內容，
並無錯誤，亦為原告知悉。被告八十六年三月十四日函，雖係以普通信件郵寄而無合
法送達之具體事證，惟依原告八十六年六月二十五日函，應得認其至遲應於八十六年
七月三十一日提起訴願方屬合法，原告於法定期間未提起訴願，程序即有未合。原告
雖分別於八十六年六月二十五日、同年七月二十二日援引財政部八十六年五月六日台
財稅第八六一八九五一八一號函，重就系爭農地再為免徵土地增值稅之申請，被告八
十六年七月二日及同年月三十一日函復，係重申被告八十六年三月十四日函之意旨，
並非對原告另為處分，應屬解釋說明之性質，原告對之提起訴願，自非法之所許。一
再訴願決定予以駁回，揆諸首揭規定，並無不合。四、綜上，原告之訴為無理由，請
駁回原告之訴，以維稅政等語。
    理  由
按訴願法第九條第一項規定：「訴願自機關之行政處分書或決定書達到之次日起，應
於三十日內提起之。」是人民對於行政處分不服提起訴願之三十日法定期間，應自行
政處分送達之次日起算。如不能證明該行政處分業已送達，則上開期間即無從起算，
應不生逾期問題。又人民不服行政處分，於法定訴願期間內向原處分機關聲明不服，
或誤向非管轄訴願之機關表示不服原處分之意思者，均應認為已有訴願之提起，亦經
本院五十六年判字第一七三號著有判例。本件原告為林水龍之債權人，林水龍所有坐
落屏東縣萬丹鄉○○段八二五地號農牧用地乙筆，經台灣屏東地方法院拍賣，由案外
人郭和福拍定取得。原告為解決其與林水龍之債務，於八十五年七月二十二日檢附拍
定人郭和福之自耕能力證明書及土地登記簿等影本，以債權人之身分代位向被告申請
依土地稅法第三十九條之二規定免徵並退還土地增值稅。被告於八十六年一月十日派
員會同農業及地政機關實地勘查結果系爭土地仍繼續作農業使用，惟因郭和福於八十
六年一月二十七日表示不繼續耕作，被告乃以八十六年三月十四日函否准原告所請。
原告復引土地稅法第三十九條之二規定及財政部八十六年五月六日台財稅第八六一八
九五一八一號函釋，分於八十六年六月二十五日及同年七月二十二日向被告申請免徵
並退還土地增值稅。被告再以八十六年七月二日、同年月三十一日函，復以：「．．
．本案業經．．．八十六年三月十四日．．．函覆否准所請，且已確定，不受財政部
八十六年五月六日台財稅第八六一八九五一八一號函解釋令影響而變更」、「．．．
業以八十六年七月二日．．．函覆」。一再訴願決定認原告未於法定期間就被告八十
六年三月十四日函提起訴願，至被告八十六年七月二日、同年月三十一日函，非屬行
政處分等語，爰予駁回。原告循序起訴指稱一再訴願決定違法，其詳如事實欄所載各
等語。經查上開被告八十六年三月十四日函（原處分）究係何時送達原告，卷內並無
相關證明文件可稽，而該函係以普通信件郵寄而無送達之具體事證，復經被告自陳在
案。又原告於收受或知悉原處分後，曾於八十六年六月二十五日及同年七月二十二日
兩次向被告再為免徵並退還土地增值稅之申請，已如前述，而依原告八十六年六月二
十五日函說明欄中引據被告八十六年三月十四日函之情，應認其已有表示不服該處分
之意思。則該原處分送達及原告申請函提出之日期，與原告是否有於法定不變期間內
提起訴願攸關。茲訴願決定機關尚未依職權查明原處分送達日期，遽認原告於八十六
年八月十三日始提起訴願，已逾三十日之法定期限，原告之訴願為不合法，而從程序
上予以駁回，殊嫌未洽，再訴願決定機關未予糾正，亦有不合。爰將該一再訴願決定
撤銷，由訴願決定機關重行查明後，另為適法之處理，用昭折服。至兩造其餘訴辯事
由，不復審論，併此明。
據上論結，本件原告之訴為有理由，爰依行政訴訟法第二十六條前段，判決如主文。
中    華    民    國     八十九      年      三      月     二十三      日
                    行 政 法 院 第 一 庭
                                審 判 長 評  事      藍  獻  林
                                         評  事      徐  樹  海
                                         評  事      黃  璽  君
                                         評  事      廖  宏  明
                                         評  事      鄭  忠  仁
右  正  本  證  明  與  原  本  無  異
                                         法院書記官  邱  彰  德
中    華    民    國     八十九      年      三      月     二十四      日


司法院資訊處製作；財團法人民間司法改革基金會備份。
